【裁判字號】    90,上更(一),100
【裁判日期】    901227
【裁判案由】    重利
【裁判全文】
臺灣高等法院刑事判決                          九十年度上更(一)字第一號
    上  訴  人  臺灣臺北地方法院檢察署檢察官
    被      告  乙○○
右上訴人，因被告重利案件，不服台灣台北地方法院，八十七年度訴字第八一０號，
中華民國八十七年七月十七日第一審判決（起訴案號：台灣台北地方法院檢察署八十
六年度偵字第二三三八二號）提起上訴，判決後經最高法院發回更審，本院判決如左
：
    主  文
上訴駁回。
    理  由
一、公訴意旨略以：被告乙○○係設於台北市○○○路○段五十號五樓之一吉祥土地
    代書事務所負責人。其於民國（下同）八十三年九月間，將上址之部分辦公室分
    租以從事地下錢莊而放高利貸為業之丁○○（檢察官另併台灣高等法院審理中）
    。詎其明知丁○○係以從事重利為業之人，竟共同基於概括之犯意，連續提供資
    金供丁○○貸款予不特定之人，以謀取高利，並由丁○○負責於中國時報、自由
    時報等新聞紙上刊登「票貼」、「貸款」等廣告，以招徠貸款之人及貸款之接洽
    等事宜；其放款之利率為月息二十四分至三十六分，即每新台幣（下同）一萬元
    月息二千四百元至三千六百元不等，而取得與原本顯不相當之重利，並以之為常
    業；雙方並議定所獲之利潤由乙○○分得三分之一，丁○○分得三分之二；至八
    十五年一月間結束營業，因認被告涉有刑法第三百四十五條、第三百四十四條（
    起訴書誤繕為第三百四十條、第三百三十九條）之常業重利罪嫌云云。
二、公訴人認被告涉有前述罪嫌，無非以：公訴事實業據被告於調查中、偵查中坦承
    不諱，核與證人李雲鵬之證述相符，並有前揭丁○○之起訴書、判決書、房屋租
    賃契約書、陳情書在卷可稽而為其主要之論據。惟訊之被告乙○○則堅決否認有
    任何重利犯行，辯稱：其僅係分租房屋給予丁○○；分租之初，並不知悉丁○○
    放高利貸；後來，其因出售房屋而有一筆款項，丁○○才以欲購買房屋為詞，向
    其借貸，雙方因之互有付交付支票之往來；八十六年六月間，丁○○因重利等案
    件在審理中，請其出庭作偽證，其不答應，丁○○才開始咬其不放，欲拖其下水
    ；其在調查局並未承認貸與資金係供丁○○經營地下錢莊之用，亦未承認雙方議
    定如何分得利潤；其係遭脅迫而簽名等語。
三、按犯罪事實應依證據認定之，無證據不得推定其犯罪事實，刑事訴訟法第一百五
    十四條定有明文。次按事實應憑證據；如未能發現相當之證據，或證據不足以證
    明，自不能以推測或擬制之方法，以為裁判之基礎；最高法院四十年台上八六號
    著有判例。經查：
  (一)公訴意旨認被告重利犯罪之事實為「明知丁○○係以從事重利為業之人，竟共同
    基於概括之犯意，連續提供資金供丁○○貸款予不特定之人，以謀取高利，並由
    丁○○負責於中國時報、自由時報等新聞紙上刊登『票貼』、『貸款』等廣告，
    以招徠貸款之人及貸款之接洽等事宜」云云。然依告訴人丁○○之指訴，則認渠
    僅受雇於被告擔任收款之業務員，全部重利業務均係由被告主導、提供資金，以
    及選擇客戶（見八十六年度偵字第二三三八二號卷第二十九頁）。公訴意旨所指
    被告之犯罪事實，核與告訴人丁○○指述被告重利之事實並不相符；則公訴意旨
    以告訴人丁○○之指述，執為被告涉犯本案重利罪之證據，已難認為有當。
  (二)告訴人之告訴，係以使被告受刑事訴追為目的，是其陳述是否與事實相符，仍應
    調查其他證據以資審認；最高法院五十二年台上字第一三００號亦著有判例。本
    案告訴人丁○○指述被告經營地下前錢之時間，原在法務部調查局八十五年十月
    十二日調查供稱：（問：何時開始經營地下錢莊？），八十四年七月初，做幾個
    月就沒做了云云（見八十五年度偵字第一九九五八號偵查卷八十五年十月十二日
    訊問筆錄）。於八十六年八月八日調查中改稱：我是在八十三年九月間曾向乙○○借款進而結識，後來林某慫恿我加入充當外務負責對外收款，所以對其經營地
    下錢莊的方式知之甚詳，迨八十四年六月因覺得收不到的款項，還要替借款人背
    書代償，很不划算，因此就離開林某等語（見八十六年度偵字第二三三八二號卷
    第二十五頁、第二十六頁）。其後於八十六年十月一日訊問中又改稱：約自八十
    三年九月至八十五年一月間我另案與楊正漢（金主）遭台北縣三重分局刑事組以
    現行犯將我們逮捕為止云云（見八十六年度偵字第二三三八二號卷第二十九頁）
    。於八十六年十一月五日訊問中再改稱：（問：何時開始經營地下錢莊？），八
    十三年九月；八十四年五月陸續收了等語（見八十六年度偵字第二三三八二號卷
    第四一頁）。其先後所供與被告乙○○共同經營地下錢莊之時間，無一相同；其
    指證之供詞是否可信，已容懷疑。復查，茍若告訴人確係受雇被告擔任業務員，
    負責刊登廣告及收取款項，則被告經營地下錢莊之盈虧自與告訴人丁○○無關，
    丁○○亦無可能有賠本之情事；乃該告訴人竟另於法務部調查局訊問中供證：（
    問：你有無經營地下錢莊放高利貸賺取高利？），有，經營不到一年即因虧損七
    至八百萬元而告結束等語（見八十五年度偵字第一九九五八號卷八十五年十月十
    二日調查筆錄）。易可得見告訴人丁○○之指證，語多不實。再查，無論告訴人
    丁○○所供與被告乙○○共同經營地下錢莊之時間以何者為可採；依丁○○之供
    詞，其與被告共同經營之地下錢莊至八十五年被查獲時，已全然結束。乃其在法
    務部調查局於八十六年十月一日訊問中竟指稱：（據本局調查戊○○曾以出售房
    屋抵償向你所借之高利貸二百零四萬元，詳情為何？），有的，確有此事；八十
    五年二月間，我確曾在乙○○之指示下與戊○○洽談以出售房屋抵償二百零四萬
    元高利貸一事，前述高利貸二百零四萬元，亦由乙○○提供資金，我亦在乙○○
    指示下與戊○○洽談，簽約，上述均由乙○○主導，我僅是他所使用的人頭云云
    （見八十六年度偵字第二三三八二號卷第二十九頁）。另觀諸證人戊○○於法務
  部調查局訊問所供：我係於八十四年底認識丁○○，因公司資金需要，乃向丁○○借錢周轉（見八十六年度偵字第二三三八二號卷第三十頁反面）；及在本院調
    查中到庭具結所證：（問：你去借錢的時候，有無看到被告？），沒有，是丁○○把錢送來給我；（問：為何你說是向被告借錢？），因為接電話的人跟我說他
    是林代書，我認為林代書就是被告；（問：你房子後來抵給誰？），丁○○等語
    （見本院九十年六月十二日訊問筆錄）。更可得見告訴人丁○○之指述多意在誣
    攀，所供並非屬實，自無足採。
  (三)被告之自白，須非出於強暴、脅迫、利誘、詐欺、違法羈押或其他不正之方法，
    且與事實相符者，方得為證據，此觀諸刑事訴訟法第一百五十六條第一項之規定
    自明。被告於法務部調查局訊問中雖曾供陳：丁○○分租後，即在中國時報、自
    由時報刊登廣告，內載票貼、貸款等用詞，明眼人一看即知係經營地下錢莊，且
    丁○○亦明白告訴我，他在經營地下錢莊，並向我調資金供渠營運之用；當初議
    定，對外放貸所得利息，我拿三分之一，丁○○拿三分之二；當時我並不知道放
    貸款利息％數，等丁○○分給我利潤時，我才知道日息以三六分計算，即每一萬
元，日息三千六百元云云（見八十六年偵字第二三三八二號卷第四頁正、反面）
    。然在事後檢察官偵查及法院審理中均堅決否認有此重利情事。次查，被告之前
    述自白中「丁○○分租後，即在中國時報、自由時報刊登廣告，內載票貼、貸款
    等用詞，明眼人一看即知係經營地下錢莊，且丁○○亦明白告訴我，他在經營地
    下錢莊，並向我調資金供渠營運之用」乙節，核與告訴人丁○○所供「業務分工
    為由乙○○主導，提供資金，過濾並挑選客戶，我則受乙○○指示專責外務，處
    理登廣告，向客戶收票（本金利息）等事宜」（見八十六年度偵字第二三三八二
    號卷第二十九頁），並不相符。被告前述自白中「對外放貸所得利息，我拿三分
    之一，丁○○拿三分之二」乙節；核與告訴人丁○○所供「原議定獲利我約拿三
    分之一，乙○○拿三分之二」（見八十六年度偵字第二三三八二號卷第二十九頁
    ），亦屬有異。抑有甚者，告訴人丁○○供陳「經營不到一年即因虧損七至八百
    萬元而告結束」云云；乃被告之前開自白竟謂「當時我並不知道放貸款利息％數
    ，等丁○○分給我利潤時，我才知道日息以三六分計算」等語，兩者供詞，更係
    相互矛盾。凡此均可得見被告在法務部調查局訊問中所為自白，核與事實並不相
    符；揆諸前揭刑事訴訟法第一百五十六條第一項之規定，被告此部分與事實並不
    相符之自白，自不得執為被告有罪之證據。又查，告訴人丁○○於八十六年八月
    八日調查筆錄中，固指稱被告如何將收入明細置放抽屜內，並繪圖為證；惟經調
    查局人員於八十六年九月十日，前往上址搜索結果，並無所獲等情，有調查局當
    日搜索訊問筆錄附卷足憑（見八十六年度偵字第二三三八二號卷第三頁至第二十
    九頁）。苟丁○○所稱被告當時仍繼續在經營地下錢莊等情屬實，豈有搜索未獲
    之理？準此，則被告提出台灣板橋地方法院八十六年六月二十七日證人傳票一張
    ，辯稱丁○○請其作偽證遭其拒絕而反咬其一口云云，應有合理之懷疑存在，尚
    非憑空臆測可比。
  (四)告訴人丁○○在本院調查中雖曾提出交付被告之十數紙支票影本，以證明被告有
    經營地下錢。然查，告訴人丁○○曾於八十五年四月一日向被告借款新臺幣一百
    九十五萬元，並提供不動產為被告設定本本金最高限額二百四十萬元之抵押權，
    有被告提出之本票、抵押權設定契約書、他項權利證明書、民事判決件各一件附
    卷為證（見本院卷）。則被告所辯：其因出售房屋而有一筆款項，丁○○才以欲
    購買房屋為詞，向其借貸，雙方因之互有付交付支票之往來乙節，自可採信。尚
    難以告訴人有交付支票予被告之情事，即逕認被告曾有提供資金予丁○○經營高
    利貸。
  (五)告訴人丁○○於檢察官偵查中雖曾具狀聲請傳訊證人蕭淑榮、甲○○、丙○○、
    田啟中、戊○○以證明被告涉有重利犯行云云（見偵查卷第十五頁）。然據證人
    戊○○在本院到庭具結證稱：（問：你去借錢的時候，有無看到被告？），沒有
    ，是丁○○把錢送來給我；（問：為何你說是向被告借錢？），因為接電話的人
    跟我說他是林代書，我認為林代書就是被告；（問：你房子後來抵給誰？），丁○○等語（見本院九十年六月十二日訊問筆錄）。依該證人之證言，僅可得證係
    告訴人丁○○貸款予鄭人戊○○，而無從證明被告有重利情事。次查，證人甲○○雖在本院到庭證稱：（問：認不認識被告和丁○○？），認識；是八十五年的
    時候，借貳佰萬，用龍泉街的房子跟他借的；利息三分利，第一次預扣三次云云
    （見本院九十年三月二十日訊問筆錄）。依證人李木新之證言，固據其供證有向
    被告借款；然以其供證利息三分利觀之，該證人之供述縱為屬實，亦核與所謂之
  「重利」尚屬有間，而不遽以重利罪相繩。再查證人己○○經本院按址傳喚，雖
    經郵局以「遷移新址」為由退回傳票；然據該證人已另在臺灣板橋地方法審理八
    十七年度訴字第七三號債務人異議之訴乙案，於八十七年十一月十八日到庭證稱
    ：伊認識丁○○，不認識乙○○，伊係向陳公司借錢，向他接洽的；收款係陳另
    一女子來收的，被告乙○○沒有來收過款等語（見本院卷附訊問筆錄影本）。至
    於證人丙○○部分經本院按址傳喚，經送達郵局以「遷移新址」為由退回傳票；
    證人田啟中部分則未據告訴人丁○○載明其確實住所；告訴人丁○○又始終未能
    陳報證人丙○○、田啟中之確實出生年月日或身分證字號以供本院查證，此部分
    自無從執為被告涉有重利罪嫌之證明。
四、此外、復查無其他積極證據足以證明被告有公訴人所指之常業重利犯行，被告之
    犯罪尚屬不能證明。原審因之為被告無罪之諭知，核無不合。檢察官上訴意旨仍
    執前詞指摘原判決不當，為無理由，應予駁回。
據上論斷，應依刑事訴訟法第三百六十八條，判決如主文。
本案經檢察官田炳麟到庭執行職務。
中      華      民      國      九十      年    十二    月    二十七    日
                臺灣高等法院刑事第十二庭
                                  審判長法  官   劉  景  星
                                        法  官   陳  志  洋
                                        法  官   陳  博  志
右正本證明與原本無異。
如不服本判決應於收受送達後十日內向本院提出上訴書狀，其未敘述上訴之理由者並
得於提起上訴後十日內向本院補提理由書（均須按他造當事人之人數附繕本）。
                                         書記官  陳  嘉  文
中      華      民      國    九十      年   十二       月    二十七    日


司法院資訊處製作；財團法人民間司法改革基金會備份。
